---
title: "Correlação"
format: html
message: false
warning: false
---

# Correlação

A correlação representa a associação entre duas variáveis respostas. As variáveis podem estar dissociadas ou apresentar associação fraca ou forte. O teste de correlação permite determinar qual é a correlação entre as as variáveis-resposta (uma por uma e de todas juntos).

Quanto menos dispersos os dados, mais forte será a correlação entre duas variáveis.

**R (coeficiente de correlação de Pearson)**: varia entre -1 e 1, sendo que < 0 uma correlação negativa e > 0 uma correlação positiva. Quanto mais próximo de 1 ou -1, mais forte é a correlação.

Correlação =/= casualidade (na casualidade não existe uma verdadeira correlação entre elas de causa-efeito, é uma correlação espúria)

::: {.callout-important}
Diferente de **regressão**. Regressão é pra predizer que Y é em função de X. Usam o coeficiente de determinação R-quadrado.
:::

## Importação dos dados

```{r}
library(tidyverse)
library(gsheet)
library(dplyr)

imgs <- gsheet2tbl("https://docs.google.com/spreadsheets/d/1bq2N19DcZdtax2fQW9OHSGMR0X2__Z9T/edit#gid=373270992")
```

## Visualização dos dados

Um gráfico de boxplot foi criado para visualizar a distribuição e a variabilidade dos dados.

```{r}
imgs |> 
  pivot_longer(3:5, names_to = "method",
               values_to = "value") |> 
  ggplot(aes(method, value))+
  geom_boxplot()
```

Posteriormente foram criados gráficos de dispersão entre cada variáveis respostas para visualizar se existe alguma correlação entre elas.

```{r}
imgs |> 
  ggplot(aes(Assess, LeafDoctor))+
  geom_point()+
  geom_smooth(method = "lm")

imgs |> 
  ggplot(aes(Assess, ImageJ))+
  geom_point()+
  geom_smooth(method = "lm")

imgs |> 
  ggplot(aes(LeafDoctor, ImageJ))+
  geom_point()+
  geom_smooth(method = "lm")
```

## Teste de Correlação

O teste de correlação entre as variáveis pode ser executada usando a função `cor()`.

```{r}
cor(imgs$Assess, imgs$LeafDoctor) #Dá o valor do coeficiente de correlação
```

O teste fornece o coeficiente de correlação, sendo igual a 0.966, indicando uma correlação positiva e forte.

Outro teste pode ser realizado usando a função `cor.test()`. Essa função fornece um teste mais completo, com informações do coeficiente de correlação, intervalo de confiança e p-valor (Ho: coeficiente de relação = 0)

```{r}
cor.test(imgs$Assess, imgs$LeafDoctor)
```

## Usando o pacote AgroR

No pacote `AgroR`, pode ser usado a função `corgraph()` que fornece a matriz de correlação, com dados do coeficiente de correlação e a significância entre cada variável.

```{r}
imgs2 <- imgs[, c("Assess", "LeafDoctor", "ImageJ")]

library(AgroR)
corgraph(imgs2) 
```

Através da matriz, percebe-se que a correlação entre as três variáveis respostas é forte.

Outra alternativa de função é a `corrplot()` do pacote `corrplot`, que também fornece uma matriz de correlação.

```{r}
library(corrplot)
cor_imgs2 <- cor(imgs2)
corrplot(cor_imgs2, method = "number", type = "lower")

corrplot(cor_imgs2, method = "circle", type = "lower")
```

# Correlação - conjunto de dados 2

## Importação dos dados

```{r}
campo <- gsheet2tbl("https://docs.google.com/spreadsheets/d/1bq2N19DcZdtax2fQW9OHSGMR0X2__Z9T/edit#gid=866852711")
```

Do conjunto de dados acima, foram selecionados apenas as informações sobre as variáveis respostas.

```{r}
campo2 <- campo[, c("DFC", "FER", "PROD")]
```

Foi realizada a função `corgraph()`.

```{r}
corgraph(campo2)
```

Observa-se que a PROD está mais fortemente correlacionada a DFC (associação negativa).
A DFC e a FER estão associadas positivamente

